【裁判字號】    96,訴,90
【裁判日期】    980205
【裁判案由】    拆屋還地
【裁判全文】
臺灣新竹地方法院民事判決                96年度訴字第90號
原      告  甲○○
訴訟代理人  房阿生律師
複代 理 人  沈素華
被      告  丁○○
            乙○○
上  一  人
訴訟代理人  戊○○
上列當事人間拆屋還地事件，本院於民國98年1月15日言詞辯論
終結，判決如下：
    主      文
原告之訴及假執行之聲請均駁回。
訴訟費用由原告負擔。
    事實及理由
一、原告主張：
（一）緣坐落新竹縣湖口鄉○○段第1160（地目旱）、1228（地
      目旱）、1230（地目田）、1234（地目田）、1236（地目
      田）及同鄉○○段第36-1地號（地目建）等六筆土地，原
      為訴外人范文治、范文幸之父范增松（已於民國79年5月
      21日死亡）所有，訴外人范文治、范文幸於民國（下同）
      82年1月9日因繼承而取得所有權。另36-1地號土地則於94
      年10月29日由原告因買賣而取得所有權。上開旱地及田地
      五筆，於38年間即出租與被告等之父鄭阿金耕作，並將上
      開第36-1地號建地一併提供與鄭阿金作田寮使用，被告等
      並隨其父遷入居住。其二人使用土地面積，及在其上搭建
      鐵皮屋，詳如附圖所示A部分、面積53.38平方公尺（丁○○占用）及B部分、面積79.24平方公尺（乙○○占用）。
（二）嗣被告之被繼承人鄭阿金，於82年5月間，因年老無法耕
      作，故將耕作權讓與其三子即訴外人丙○○繼續單獨耕作
      ，被告二人自願放棄耕作權，此有耕地三七五租約變更登
      記申請書（鄉公所審核情形欄載明：一、本租約耕地原承
      租人年老將承租耕地過繼與現耕之三子接續承耕，其餘兄
      弟另謀生計自願放棄承耕權）、切結書（載明：立切結書
      鄭阿金…，現因本人年紀老邁無法繼續從事耕作，自願將
      上述承租土地全部歸由三子丙○○取得耕作權是實）可證
      。嗣鄭阿金於86年2月21日去世，其生前既已將耕作權讓
      與丙○○耕作，被告二人放棄耕作權，自無繼承鄭阿金之
      耕作權可言，惟被告丁○○於91年5月間，乙○○於95年
      10月間，分別在系爭建地上搭蓋鐵皮屋使用，自屬無權占
      有。況被告丁○○、乙○○均早已不住該地，房屋倒塌破
      損不堪無法居住，自應將其上所搭鐵皮屋頂房屋拆除，將
      土地交還給原告。
（三）按所有人對於無權占有或侵奪其所有物者，得請求返還之
      ，對於妨害其所有權者，得請求除去之，有妨害其所有權
      之虞者，得請求防止之。民法第767條定有明文。本件被
      告等無權占有原告之系爭土地，並在其上搭建鐵皮屋頂房
      屋，依法自應將鐵皮屋頂房屋拆除，將土地返還原告。
（四）對被告抗辯之陳述：
  １、本件耕地十數年來，均係鄭阿金與丙○○共同耕作，被告
      二人根本無共同耕作，此有被告之父鄭阿金、兄丙○○所
      共同書立之耕地租約變更登記理由書可證（載明十數年來
      均由具理由書人與三子丙○○共同耕作，現因年邁自願將
      承租之耕地，過繼給現耕人丙○○繼續承耕）。並有湖口
      鄉公所出具之證明書可稽。且本件耕地已於82年5月間，
      變更耕作權人為丙○○，被告二人放棄耕作權，均非耕地
      承租權人，依法自不得承作耕地及佔用一併提供與鄭阿金
      作田寮使用之系爭建地。足證被告二人均係無權占有。
  ２、又系爭耕地，係丙○○於82年間兄弟分家時分得耕作迄今
      ，被告等均非耕地三七五減租之承租權人，業據丙○○證
      述在卷，被告等依法自不得佔用系爭建地。又依現場照片
      顯示，被告等所搭建之鐵皮屋，均為新屋，並非舊有之泥
      土牆房屋，顯係被告等所建，被告等辯稱係范文幸之父范
      增松所有云云，不足採信。再者，被告二人早已不居住系
      爭房屋，且該房屋亦非常人居住之環境，僅係佔用以養鵝
      而已，且依被告丁○○所使用之第0000000000號電錶（使
      用人為丁○○之母鄭李送妹名義），自96年1月迄96年3月
      ，均為最低之基本費度數，此有台灣電力公司新竹區營業
      處96年5月3日新區費發證字第282號書函附卷可證，而被
      告丁○○所使用之第0000000000號電錶（使用人為乙○○
      之子鄭廷城名義），自90年1月起至95年5月止，亦均為最
      低之基本費度數，此亦有前開公司同日期之第281號書函
      可證，雖95年7月至96年3月用電量稍有增加，但實係兩造
      爭執後被告乙○○故意佔用所致，並非確有居住之事實。
      綜上說明，被告等均無實際居住該處，其搭建鐵皮屋，僅
      係故意佔用而已。
（五）為此聲明：
  １、被告丁○○應將坐落新竹縣湖口鄉○○段第36-1地號上如
      附圖所示A部分，面積53.38平方公尺之磚造及土造鐵皮屋
      頂房屋拆除，將土地交還給原告。
  ２、被告乙○○應將坐落新竹縣湖口鄉○○段第36-1地號土地
      上如附圖所示B部分，面積79.24平方公尺之土造鋼架鐵皮
      屋頂房屋拆除，將土地交還給原告。
  ３、願供擔保請求宣告假執行。
二、被告則以：
（一）查系爭坐落新竹縣湖口鄉○○段第36-1地號土地及其上門
      牌號碼新竹縣湖口鄉中勢村7鄰吳厝8號房屋及其四周之耕
      地即重測前湖口鄉○○○段吳厝小段第24-4、24-3、25、
      28-4、28-24、30-2地號土地，係原告之前手范文幸之父
      范增松所有，於38年6月23日由范增松將系爭房地及上開
      耕地出租予被告及訴外人丙○○之父鄭阿金耕種，並訂有
      三七五租約，且系爭房地即為前開三七五耕地租約內所稱
      之「田寮及敷地免租」之田寮及其基地無疑。嗣范增松及
      鄭阿金分別死亡後，其等之繼承人仍繼續就上開房地維持
      耕地租佃關係迄今，依民法第425條規定，系爭三七五租
      約對范文幸及其繼受人即原告仍繼續存在，其等自不得基
      於物上請求權之法律關係，主張權利。
（二）又系爭房屋業經本院87年度簡上字第55號另案判決審認且
      為原告之前手范文幸所不否認，係原告之前手范文幸之父
      范增松所有，非被告等所搭建，且依原告所稱，被告等均
      早已不住該地，則何有無權占用拆屋還地之情？甚者，系
      爭房地及耕地現仍有租佃關係存在，則在系爭房地租約未
      經合法終止前，原告自不得請求拆屋還地至明。詎被告為
      達拆屋還地之目的，竟故意隱匿實情，捏稱系爭房屋係被
      告等無權占用於91年5月間及95年10月間所搭建，其請求
      顯無理由。
（三）系爭房地及耕地原由被告等及丙○○之被繼承人鄭阿金所
      承租，訂有耕地三七五租約，嗣鄭阿金有感年歲漸增，意
      欲將系爭房地及耕地由被告等及丙○○三兄弟共同接續耕
      作，丙○○表示由其統一辦理承租人名義之變更登記，被
      告等不疑有他，乃將辦理承租人名義變更之相關印鑑資料
      交予丙○○，豈料，丙○○為圖不法利益，竟偽造父親名
      義稱系爭房地及耕地俱讓與丙○○承租耕作之「耕地租約
      變更登記理由書」及「切結書」，並偽造鄭阿金之簽名，
      此由上開二份書類簽名均非鄭阿金親簽即可明瞭。丙○○
      又偽造告等同意將系爭房地及耕地之承租耕作權讓與丙○○，拋棄上開承租權之同意書，並偽簽被告等簽名，被告
      等原被蒙在鼓裡，及至收受原告之起訴狀及相關證物後，
      趕赴新竹縣政府申請核發前開資料，始知上情。再者，系
      爭耕地於鄭阿金死亡後，即由被告等及丙○○共同耕作迄
      今，並由丙○○名義代表共同繳付耕地租金，系爭屋屋亦
      由被告與丙○○共同居住，並共同出資修繕，故被告等並
      非無權占用至明。
（四）為此聲明：
  １、原告之訴及假執行之聲請均駁回。
  ２、如受不利之判決，願供擔保請准宣告免為假執行。
三、原告主張坐落新竹縣湖口鄉○○段第36-1地號土地，地目建
    （下稱系爭建地），為其所有，其上有被告丁○○占有使用
    如附圖所示A部分，面積53.38平方公尺之鐵皮屋頂磚造及土
    造平方，及被告乙○○占有使用如附圖所示B部分，面積
    79.24 平方公尺鐵皮屋頂土造平房等情，業據提出土地登記
    謄本為證，並經本院履勘現場並請地政人員測繪系爭地上物
    面積在案，有新竹縣新湖地政事務所97年12月18日新湖地測
    字第0970004996號函附土地複丈成果圖（即附圖）在卷可按
    。原告又主張前揭地上物為被告丁○○、乙○○分別於91年
    5月、95年10月間擅自搭建，並無占有之權源等情，則為被
    告所否認，並以前揭情詞置辯，是本件應予審究者，厥為系
    爭房屋占有原告所有系爭土地有無正當權源？被告占有使用
    系爭房屋是否具備合法權利？經查：
（一）查系爭建地位於新竹縣湖口鄉○○段第1160、1228、1230
      、1234、1236等耕地（重測前地號為同鄉○○○段吳厝小
      段第24-3、24-4、25、28-4、28-24、30-2等地號）中間
      ，前均為訴外人范增松所有，於38年間，范增松將前揭耕
      地出租予被告之被繼承人鄭阿金耕種而訂有三七五租約，
      並將系爭建地及其上之房屋一併提供予鄭阿金使用，嗣范
      增松死亡後由范文治、范文幸繼承系爭耕地及建地，原告
      則於94年11月10日因買賣而取得系爭建地所有權等情，為
      兩造所不爭，並經本院87年度簡上字第55號確定判決所是
      認，此據本院依職權調閱前開全卷核閱無訛。
（二）按當事人之一方以物租與他方使用、收益，他方支付租金
      ，以為對價，不問其名稱為何，皆為租賃（最高法院46年
      台上字第519號判例參照）。又租賃契約之成立，只須當
      事人意思表示一致，無論其為明示或默示，契約即為成立
      ，並不以訂立書面為必要，最高法院80年度台上字第78號
      判決可佐。查系爭建地及其上房屋，既連同前揭耕地三七
      五租約之耕地一併提供予承租人鄭阿金使用，應認其上房
      屋之使用權係附屬於耕地租賃關係而發生，即系爭建地上
      之房屋，應認屬租賃標的物之一部分，而不得以其未另收
      租金，即認為係使用借貸，應認於耕地租賃關係消滅時，
      承租人始負返還其上房舍予出租人之義務。次按出租人於
      租賃物交付後，縱將其所有權權讓第三人，其租賃契約，
      對於受讓人仍繼續存在，民法第425條定有明文。本件系
      爭建地及其上房屋，由原所有人范增松連同周圍耕地一併
      出租予鄭阿金，已如前述，嗣范增松於79年5月21日死亡
      ，由其子即范文治、范文幸繼承前揭耕地及建地，82年9
      月間，鄭阿金將系爭耕地權讓予其三子即訴外人丙○○繼
      續承耕，並向新竹縣政府辦理耕地租約變更登記，嗣並由
      丙○○與范文治、范文幸於82年9月25日另立租約在案，
      此有原告提出之耕地三七五租約變更登記申請書、切結書
      、耕地租約變更登記理由書、證明書（第24至29頁）及被
      告提出之新竹縣政府96年3月22日府地權字第0960035147
      號函及檢附之耕地租約變更登記理由書、切結書及被告丁○○、乙○○出具之同意書、印鑑證明（第53至59頁）暨
      證人丙○○提出之私有耕地租約附表（第71頁）在卷可按
      。至被告丁○○、乙○○雖否認渠等有放棄承租權，辯稱
      系爭耕地租約變更登記理由書及切結書、同意書均為丙○○向渠等騙取相關印鑑資料後所偽造云云，然被告丁○○
      亦不否認同意書上其印文為真正（第108頁反面），且系
      爭同意書上丁○○、乙○○之印文與送件當時所檢附之渠
      二人印鑑證明，以肉眼比對亦相合，被告復不能舉證證
      明丙○○有盜蓋印章之事實，已難採信。另證人丙○○到
      庭證稱：「（82年你父親是否將承租湖口鄉○○○○○段
      34-3、25、28-4、30-2號的權利讓與給你，並由你去辦理
      租約變更登記？）有，地號我不記得，是分家時分到的，
      除了上開四筆農地外，還另一塊林地，因為我當初抽籤時
      沒有抽到保留地，所以沒有得到放領的地」、「（何時分
      家的？）大概有二十多年了，二十多年前我們三兄弟在我
      爸爸面前抽籤，但是沒有寫鬮分書，大家說同意就可以了
      」、「（丁○○分到什麼？）他分到放領的土地」、「（
      乙○○分到什麼？）他也分到放領的土地」、「（只有你
      沒有分到放領的土地？）我有分分到很少，分到一分多」
      、「（丁○○、乙○○分到幾分地？）丁○○、乙○○都
      各分到五分多放領的土地」、「（後來你有去辦理租約變
      更登記？）是我自己去鄉公所辦的，是羅先生幫我辦的，
      羅先生是當時鄉公所專門辦三七五租約的」、「（這份同
      意書是否是乙○○、丁○○親自簽名蓋章的，後附的文件
      證明如何來的？）我記得我沒有，應該是爸爸還在時，我
      爸爸幫我做的，我不清楚」、「（上開同意書上面的簽名
      是否像丁○○、乙○○的簽名？）丁○○的部分像他的簽
      名，乙○○的部分我不確定，乙○○沒有讀書，他不太會
      寫字」、「（丁○○、乙○○的印鑑證明是否是你去聲請
      的？）不是，我不清楚」、「（鄭阿金的簽名是否是你爸
      爸簽的？）是，我爸爸寫的字是這樣」、「（以上這些資
      料是否都是你爸爸拿給你去辦的？）不記得那麼多，我只
      記得我拿一份變更租約的部分去鄉公所，其他的部分我不
      清楚」等語（第65至67頁），足見鄭阿金應已於82年間將
      系爭耕地承租權讓與丙○○，則系爭建地及其上房屋之使
      用權，亦應與系爭耕地承租權一併移轉，應堪認定，被告
      辯稱渠等未放棄承租權，於鄭阿金死亡後應繼承系爭耕地
      及建地之承租權云云，尚不足採。
（三）原告又主張系爭建地上原有之房屋業已滅失，如附圖所示
      A部分，面積53.38平方公尺之地上物為被告丁○○於91年
      5月間重建；如附圖所示B部分，面積79.24平方公尺之地
      上物被告乙○○於95年10月間所重建，均無占有之權源云
      云，惟未能舉證以實其說，且證人丙○○到院證稱：「（
      房子的部分沒有打租約，現在是誰在那邊住？）我們三兄
      弟在住」、「（是你讓他們住的？）當初我爸爸在時大家
      就是這樣住，住到現在」、「（上次你被告時，是否到現
      在都還是這樣住？）是，沒有變」、「（上開四筆土地分
      家時你分到，你也同意丁○○、乙○○繼續住？）是，從
      我以前就這樣住了」、「（82年5月間你分到耕作權以後
      ，被告二人是否有搬到外面去住？）沒有，他們還有在那
      邊住，但房子有倒掉，再蓋鐵皮屋」、「（丁○○是否在
      92年5月間搭建鐵皮屋，乙○○在95年10月搭鐵皮屋？）
      時間我不記得，丁○○、乙○○的房子有倒一點點，不能
      住，再修理」、「（如何修法？）以前是土磚的房子，屋
      頂部分瓦壞掉，搭鐵皮屋，牆壁部分沒有全倒，有的土磚
      牆還在」等語（第67至69頁），核與本院履勘現場所見，
      如附圖所示A部分為鐵皮屋頂之磚造及土造平房，房屋內
      部分為二部分，前半部為磚造，左側牆壁前半部為鐵皮，
      後半部為土造牆壁；B部分為鐵皮屋頂平房，屋頂以鋼架
      鐵皮固定，屋內尚有數片土造牆壁，外部敷以水泥加強等
      情相符，有勘驗筆錄在卷可稽（第150頁），參以系爭房
      屋於93年8月間艾利颱風來襲時確有部分遭破壞而傾倒，
      亦有湖口鄉中勢村村長出具之證明書一紙可資佐證（第37
      頁），益徵如附圖所示A、B鐵皮平房確為被告及丙○○兄
      弟自幼居住之原有農舍整修而成，且係丙○○於82年間繼
      受系爭房屋之租賃權後，仍同意被告丁○○、乙○○居住
      使用迄今。
（四）按出租人於租賃物交付後，縱將其所有權讓與第三人，其
      租賃契約，對於受讓人仍繼續存在，民法第425條定有明
      文。查系爭建地及其上坐落之房屋由原所有人范增松連同
      周圍耕地一併出租與被告之父鄭阿金，嗣鄭阿金於82年9
      月間，將系爭耕地權讓予其三子即丙○○繼續承耕，並由
      丙○○與范增松之繼承人即范文治、范文幸另立租約，而
      原告係於嗣後輾轉取得系爭建地所有權，依前揭法律規定
      所示，前開三七五耕地租約所附屬之系爭房地租賃契約，
      對於原告仍繼續存在，且如附圖所示A、B鐵皮平房為系爭
      建地上原有房屋整建而來，非被告所有，被告並無拆除權
      能，況被告係本於其與丙○○間之借用關係而占有使用系
      爭建物及坐落基地，具有正當權源，則原告自不得以被告
      無權占有系爭建地而請求拆屋還地。從而，原告本於民法
      第767條規定，請求被告丁○○將系爭建地上如附圖所示A
      部分，面積53.38平方公尺之磚造及土造鐵皮屋頂房屋拆
      除；被告乙○○將系爭建地上如附圖所示B部分，面積79.
      24平方公尺之土造鋼架鐵皮屋頂房屋拆除，並均將土地交
      還原告，為無理由，不應准許。其假執行之聲請亦失所附
      麗，應併予駁回。
四、兩造其餘攻擊、防禦方法及所提出之證據，經審酌核與判決
    結果無影響，爰不一一論述，附此敘明。
據上論結，本件原告之訴為無理由，依民事訴訟法第78條，判決
如主文。
中    華    民    國    98    年    2     月    5     日
                  民事第二庭    法  官  楊明箴
以上正本係照原本作成。
如對本判決上訴，須於判決送達後20日內向本院提出上訴狀。
中    華    民    國    98    年    2     月    5     日
                                書記官  龔紀亞


司法院資訊處製作；財團法人民間司法改革基金會備份。
